【裁判字號】    92,台上,490
【裁判日期】    920314
【裁判案由】    給付工程款
【裁判全文】
最高法院民事判決                                九十二年度台上字第四九○號
    上  訴  人  台北市政府工務局養護工程處
    法定代理人  羅俊昇
    訴訟代理人  黃旭田律師
    被 上訴 人  謙信企業股份有限公司
    法定代理人  薛鐘祥
    訴訟代理人  易定芳律師
右當事人間請求給付工程款事件，上訴人對於中華民國九十年五月一日台灣高等法院
第二審判決（八十九年度重上字第二八六號），提起上訴，本院判決如左：
    主  文
原判決關於命上訴人給付及該訴訟費用部分廢棄，發回台灣高等法院。
    理  由
本件被上訴人主張：兩造於民國八十五年十二月三日簽訂工程合約，由被上訴人承攬
上訴人之「基隆河整治工程成功橋至南湖大橋兩岸堤防工程（第七標）│右岸鄰垃圾
山區段徵收工區土質置換及整地工程」（下稱系爭工程）。被上訴人已依約施作將分
離後之建築廢棄土數量一九二五０立方公尺運離棄置於棄土場，但因無廢土場願收固
化後之垃圾，致無法繼續施工，兩造乃同意依約終止合約，並辦理終止合約後之數量
結算及給付部分工程款。惟廢棄物及垃圾處理費部分，上訴人僅給付其中開挖費及零
星工料二項，應再給付新台幣（下同）七百六十萬三千七百五十元，上訴人另應給付
土壤改良費七十五萬六千元、稅雜費一百一十五萬八千二百七十八點八元、施工品質
管理費十三萬五千八百十一點二元、TON 離子安定固化劑費二百零一萬六千元，上開
合計一千一百六十六萬九千八百四十元，上訴人均拒不給付等情。爰本於工程合約第
二十三條第三項第二款約定，求為命上訴人如數給付，並加計法定遲延利息之判決（
第一審駁回被上訴人之請求，被上訴人提起上訴，原審改判命上訴人給付八百四十三
萬四千七百三十元本息，駁回被上訴人其餘之上訴。被上訴人就其敗訴部分未聲明不
服，上訴人就其敗訴部分，提起第三審上訴）。
上訴人則以：系爭工程被上訴人有多項重大違約，與約定有不可歸責於被上訴人之事
由而合意終止之要件不符。縱認系爭合約合於第二十三條第三項有不可歸責於被上訴
人之事由而合意終止，然關於廢棄物及垃圾處理費，因被上訴人無法履約覓得其他合
法棄土場，致工程無法進行，自不得請求。土壤改良費部分，被上訴人尚未施作，故
未予計價。又被上訴人未依約於施工前提出施工品質管制計畫、自主施工檢核表相關
資料向上訴人報核，施工品質管理費應予扣除。TON 安定固化劑費用部分，因被上訴
人無法履約，不符合給付之約定，稅雜費則因上述費用均不得主張而無從准許等語，
資為抗辯。
原審改判命上訴人給付八百四十三萬四千七百三十元本息，無非以：被上訴人主張承
包系爭工程且已終止合約之事實，業據其提出工程合約書、雙方往來函件為證，上訴
人亦不爭執，堪信此部分主張為真正。依兩造工程合約第十五條、工程合約之附件、
合約圖樣說明書附註第九項、第十項、第十一項及被上訴人於招標時提出之施工計劃
書約定，被上訴人應將分離後之垃圾運至「垃圾場」，採衛生掩埋方式或經中間處理
（固化處理）後採安定掩埋方式。惟被上訴人不採上開方式，而將垃圾運至棄土場，
致被基隆大武崙棄土場拒絕，工程因而無法繼續，顯係可歸責於被上訴人之事由，被
上訴人主張本件係不可歸責於被上訴人之事由而終止合約，尚非可採。惟稱承攬者，
謂當事人約定，一方為他方完成一定之工作，他方俟工作完成，給付報酬之契約，民
法第四百九十條定有明文。本件兩造已終止契約，被上訴人就已施作部分仍應視為完
成，可依約請求，至被上訴人雖有可歸責之事由，然僅係上訴人依法得對被上訴人另
行請求之問題，被上訴人依合約第二十三條第三項因不可歸於被上訴人之事由而終止
合約之約定，請求給付報酬雖非正確，然兩造之合約係屬承攬性質，依上開法條規定
，被上訴人尚非不得請求報酬。被上訴人主張於工程開工後，即實施開挖分離，並將
分離後之建築廢棄物一萬九千二百五十立方公尺，運離至合法棄土場棄置，有測量報
告、基隆大武崙棄土場負責人黎廓桐函附卷可按，並經證人高榮泰（原判決誤載為高
志超）、李連煒、黃家訓、洪傳堅證述屬實。依工程合約約定，「廢棄物及垃圾處理
費」其數量為六萬二千一百立方公尺，單價為每立方公尺四百三十四元，總價為二六
、九五一、四００元，其核算之準據，依單價分析表之四個工料項目為：「廢棄物及
垃圾開挖費每立方公尺卅二元」、「廢棄物及垃圾篩選分離費每立方公尺一百五十二
元」、「廢棄物及垃圾處理費每立方公尺二百四十三元」與「零星工料每式七元」。
另參諸證人李淳昌證言，被上訴人依約處理完畢者，上訴人即應全部給付。故上訴人
就被上訴人已處理之一萬九千二百五十立方公尺，任擇上開四個工料項目之其中二項
計價給付，依約不合，仍應以每立方公尺四百三十四元計價。被上訴人請求上訴人再
依上開土方數量，乘以廢棄物及垃圾篩選分離費一百五十二元、廢棄物及垃圾處理費
二百四十三元，合計再給付廢棄物及垃圾處理費七百六十萬三千七百五十元，為有理
由。又參照上訴人提出之營繕工程結算明細表記載，被上訴人主張兩造約定上訴人應
以其應再給付之款項，乘以０‧00000000000之比例計付稅什費，並無不
合。而上訴人既應再給付被上訴人廢棄物及垃圾處理費七百六十萬三千七百五十元，
則被上訴人請求上訴人給付稅什費八十三萬零九百八十元，亦核屬正當，被上訴人其
餘部分之請求，則無依據。被上訴人本於合約（承攬）法律關係，請求上訴人給付廢
棄物及垃圾處理費七百六十萬三千七百五十元及稅什費八十三萬零九百八十元，共計
八百四十三萬四千七百三十元及其法定遲延利息，為有理由，應予准許等詞，為其判
斷之基礎。
按承攬報酬之種類、數額，依當事人之約定，當事人無約定時，則依民法第四百九十
一條定之，此觀同法第四百九十條、第四百九十一條規定自明。本件系爭工程合約第
二十三條，係當事人就終止或解除合約，及終止或解除合約後如何給付報酬、損害賠
償等事項有關之約定。被上訴人亦主張其係終止合約後，依該二十三條第三項約定，
請求上訴人給付報酬（一審卷十二、一三八、一三九、一四四頁、原審卷一七七頁）
，原審未依被上訴人之主張及兩造契約約定，調查審酌被上訴人之請求是否正當，遽
以前開理由為不利於上訴人之判決，自有可議。上訴論旨，執以指摘原判決其敗訴部
分不當，求予廢棄，非無理由。
據上論結，本件上訴為有理由，依民事訴訟法四百七十七條第一項第一項、第四百七
十八條第一項，判決如主文。
中      華      民      國    九十二    年      三      月     十四     日
                              最高法院民事第二庭
                                  審判長法官  曾  桂  香
                                        法官  劉  延  村
                                        法官  劉  福  聲
                                        法官  黃  秀  得
                                        法官  顏  南  全
      右正本證明與原本無異
                                              書  記  官
中      華      民      國    九十二    年      三      月    二十五    日


司法院資訊處製作；財團法人民間司法改革基金會備份。
